臺灣高等法院臺南分院刑事判決
110年度上訴字第213號
上  訴  人  臺灣雲林地方檢察署檢察官
被      告  甲○○



上列上訴人因被告毒品危害防制條例案件，不服臺灣雲林地方法
院109年度訴字第715號中華民國109年12月28日第一審判決（起
訴案號：臺灣雲林地方檢察署109年度毒偵字第503、569號），
提起上訴，本院判決如下：
    主  文
上訴駁回。
    理  由
一、公訴意旨略以：被告甲○○基於施用第一級、第二級毒品之犯
    意，於民國109年3月24日18時許，在雲林縣○○鄉○○村○○00號
    之15住處內，以燒烤玻璃球內毒品吸食煙霧之方式，同時施
    用海洛因及甲基安非他命1次。嗣於109年3月26日上午7時許
    ，因另案為警持搜索票至上址執行搜索，繼經其同意，於是
    日上午9時5分、19時10分，2次採集其尿液送驗，結果均呈
    嗎啡及甲基安非他命陽性反應。因認被告涉犯毒品危害防制
    條例第10條第1、2項之施用第一、二級毒品罪嫌，又被告係
    以一行為觸犯數罪名，為想像競合犯，應論以一較重之施用
    第一級毒品罪等語。 
二、按起訴之程序違背規定者，應諭知不受理之判決，並得不經
    言詞辯論為之，刑事訴訟法第303條第1款、第307條分別定
    有明文，且依同法第364條規定，於第二審之審判準用之。
    對於原審諭知不受理之判決上訴時，第二審法院認其為無理
    由而駁回上訴，得不經言詞辯論為之，刑事訴訟法第372條
    亦有明定。次按起訴之程序違背規定，係指檢察官提起公訴
    之訴訟行為於程序上有違法律之規定而言。而提起公訴之訴
    訟行為是否於程序上有違法律規定，原則上，固是以起訴時
    所存在之事項及法律規定為判斷，惟檢察官起訴後始發生之
    情事變更事由，致法院不能為實體審理及判決，亦屬「起訴
    之程序違背規定」（最高法院109年度台上字第3826號判決
    參照）。
三、檢察官上訴意旨略以：
　㈠109年1月15日修正後之毒品危害防制條例第24條第1項、第2
    項雖規定：第20條第1項及第23條第2項之程序，於檢察官先
    依刑事訴訟法第253條之1第1項、第253條之2第1項第4款至
    第6款或第8款規定，為附條件之緩起訴處分時，或於少年法
    院(地方法院少年法庭)認以依少年事件處理法程序處理為適
    當時，不適用之。前項緩起訴處分，經撤銷者，檢察官應繼
    續偵查或起訴。然上開修正之第24條條文尚未據行政院定施
    行日期。而依修正前毒品危害防制條例第24條第2項規定，
    前項緩起訴處分，經撤銷者，檢察官應依法追訴。是凡施用
    毒品之緩起訴處分案件，若緩起訴處分經檢察官撤銷者，僅
    能依法起訴，不以本次施用毒品時間距離上次觀察、勒戒完
    畢時間是否超過3年而有所差異。再依最高法院100年度第1
    次、104年度第2次刑事庭會議決議意旨，因檢察官已依毒品
    危害防制條例第24條第1項為附命完成戒癮治療之緩起訴處分
    ，被告事實上已接受等同「觀察、勒戒」之處遇，惟其竟未
    能履行該條件，自應於撤銷緩起訴處分後依法起訴，而無再次
    聲請法院裁定觀察、勒戒之必要。
　㈡被告甲○○於103年間，因施用毒品案件，經臺灣雲林地方檢察
    署（下稱雲林地檢署）檢察官以103年度毒偵字第107號為附
    命完成戒癮治療之緩起訴處分確定，嗣因被告未完成治療處
    遇措施，經該署檢察官以103年度撤緩字第164號撤銷原緩起
    訴處分確定後，以103年度撤緩毒偵字第45號提起公訴，並
    經臺灣雲林地方法院（下稱原審法院）以103年度訴字第537
    號判決判處有期徒刑9月確定。從而，被告因未完成緩起訴
    附命戒癮治療等處遇措施，經檢察官撤銷緩起訴處分，再依
    修正前之毒品危害防制條例第24條第2項規定起訴，是本次
    起訴之程序完全符合法律規定。原審認應重新聲請觀察、勒
    戒之見解，尚有誤用法律之處。爰依刑事訴訟法第344條第1
    項，第361條第1項提起上訴，請將原判決撤銷，更為適當合
    法之判決。
四、被告行為後，毒品危害防制條例於109年1月15日修正公布(
    下稱本次修正)，同年7月15日生效。修正後毒品危害防制條
    例第35條之1第2款規定：「本條例中華民國108年12月17日
    修正之條文施行前犯第10條之罪之案件，於修正施行後，依
    下列規定處理：(略)審判中之案件，由法院或少年法院 （
    地方法院少年法庭）依修正後規定處理；依修正後規定應為
    不起訴處分或不付審理之裁定者，法院或少年法院（地方法
    院少年法庭）應為免刑之判決或不付審理之裁定。」。是犯
    同條例第10條之罪者，不論係修正前後，均應依新法規定處
    理，合先說明。
五、按犯毒品危害防制條例第10條之罪者，檢察官應聲請法院裁
    定，或少年法院（地方法院少年法庭）應先裁定，令被告或
    少年入勒戒處所觀察、勒戒，其期間不得逾2月；觀察、勒
    戒後，檢察官或少年法院（地方法院少年法庭）依據勒戒處
    所之陳報，認受觀察、勒戒人無繼續施用毒品傾向者，應即
    釋放，並為不起訴之處分或不付審理之裁定；認受觀察、勒
    戒人有繼續施用毒品傾向者，檢察官應聲請法院裁定或由少
    年法院（地方法院少年法庭）裁定令入戒治處所強制戒治，
    其期間為6個月以上，至無繼續強制戒治之必要為止。但最
    長不得逾1年，毒品危害防制條例第20條第1、2項分別定有
    明文。另毒品危害防制條例第20條第3項、第23條第2項已於
    109年1月15日修正公布，並於被告行為後之109年7月15日生
    效施行，其中第20條第3項規定修正為「依前項規定為觀察
    、勒戒或強制戒治執行完畢釋放後，3年後再犯第10條之罪
    者，適用前2項之規定」，是以，依修正後之上述規定，犯
    毒品危害防制條例第10條之施用毒品罪，祇要距最近1次犯
    該罪經觀察、勒戒或強制戒治執行完畢釋放後已逾3年，即
    應令觀察、勒戒，不因其間是否因另犯該罪，經起訴、判刑
    或執行而受影響（最高法院109年度台上字第3098號判決意
    旨、109年度台上大字第3826號裁定意旨參照）。又本次修
    正毒品危害防制條例第24條業經公告自110年5月1日施行，
    修正後該條第1、2項規定：「第20條第1項及第23條第2項之
    程序，於檢察官先依刑事訴訟法第253條之1第1項、第253條
    之2第1項第4款至第6款或第8款規定，為附條件之緩起訴處
    分時，或於少年法院（地方法院少年法庭）認以依少年事件
    處理法程序處理為適當時，不適用之。」、「前項緩起訴處
    分，經撤銷者，檢察官應繼續偵查或起訴。」，其立法理由
    並說明：「緩起訴處分是利用機構外之處遇，協助施用毒品
    者戒除毒癮，為達成戒除毒癮之目的，於撤銷緩起訴處分後
    ，宜由檢察官依法繼續偵查或起訴，亦即仍有現行條文第20
    條觀察、勒戒及強制戒治制度之適用，俾利以機構內之處遇
    方式協助其戒除毒癮，亦得為不同條件或期限之緩起訴處分
    」等語。是以前案於撤銷緩起訴處分後，仍有同條例第20條
    所定觀察、勒戒等處遇制度之適用，新法所定之附條件緩起
    訴處分與觀察、勒戒等處遇，已無法相提並論，無從視為事
    實上已接受等同於「觀察、勒戒」之處遇。再者，依現行實
    務見解，犯同條例第10條第1項、第2項之施用第一級或第二
    級毒品罪者，如已完成「附命緩起訴」之戒癮治療，事實上
    已接受等同「觀察、勒戒或強制戒治」執行完畢釋放之處遇
    ，則如於同條例第23條第2項所定「3年」內，再犯施用第一
    級或第二級毒品罪，顯現其再犯率甚高，原規劃之「附命緩
    起訴」完成戒癮治療制度功能無法發揮成效，已無再次接受
    「觀察、勒戒或強制戒治」處遇之必要，自應依該條例第23
    條第2項規定之相同法理，逕行追訴，而無再依該條例第20
    條第1項重行聲請觀察、勒戒或強制戒治之必要，且此經「
    附命緩起訴」，應以經「附命緩起訴」並完成戒癮治療後，
    起算該「3年」內再犯之期間（最高法院109年度台非字第76
    、77號判決意旨參照）。
六、經查：
　㈠被告甲○○於109年3月24日18時許，在其雲林縣○○鄉○○村○○00
    號之15住處內，以燒烤玻璃球內毒品吸食煙霧之方式，同時
    施用海洛因及甲基安非他命1次。嗣於同年3月26日上午7時
    許，因另案為警持搜索票至上址執行搜索，經其同意，於是
    日上午9時5分、19時10分，2次採集尿液送驗，結果均呈嗎
    啡及甲基安非他命陽性反應等情，業經被告於偵查中自白供
    述在卷，並有勘察採證同意書、嘉義縣警察局竹崎分局毒品
    案件尿液編號與姓名對照表（採尿時間：109年3月26日9時5
    分）、嘉義縣警察局民雄分局偵查隊尿液代號與真實姓名對
    照表（採尿時間：109年3月26日19時10分）各1份、立人醫
    事檢驗所濫用藥物尿液檢驗報告2份可資佐證（以上均附於
    毒偵503號卷），上開二次採檢之尿液檢驗報告雖均呈嗎啡
    及甲基安非他命陽性反應，但數值不同，已據法務部法醫研
    究所109年6月17日法醫毒字第10900040950號函說明「本案
    被告兩次採尿間隔約10小時，而第二次採尿檢出甲基安非他
    命及嗎啡濃度符合一次施用毒品後在尿液呈現最高濃度之時
    間，據此研判可能為同一次施用行為所致」等情（毒偵569
    號卷第67頁），堪認被告於偵查中自白：於109年3月24日18
    時許，在住處以玻璃球燒烤方式同時施用海洛因、甲基安非
    他命等情，尚非無據，是被告同時施用第一、二級毒品而為
    毒品危害防制條例第10條第1、2項犯行，堪予認定。　　
　㈡被告前因施用毒品案件，經原審法院以94年度毒聲字第109 
    號裁定送觀察、勒戒後，因認無繼續施用毒品傾向，於94年
    8月30日執行完畢釋放，並經雲林地檢署檢察官於94年9月6
    日以93年度毒偵字第1642號為不起訴處分，此有臺灣高等法
    院被告前案紀錄表在卷可參（本院卷第27、36頁）。被告嗣
    於102年10月29日21時45分為警採尿回溯72小時內之某時，
    在其住處施用第一級毒品海洛因1次，為警查獲，經雲林地
    檢署檢察官以103年度毒偵字第107號為附命戒癮治療之緩起
    訴處分，緩起訴期間2年，自103年5月7日起至105年5月6日
    止，惟被告於緩起訴處分期間內，未完成戒癮治療，且未依
    指定日期接受採尿檢驗，違背刑事訴訟法第253條之2第1項
    第6款、第8款之規定，經該署檢察官於103年7月31日以103
    年度撤緩字第164號撤銷緩起訴處分，並以103年度撤緩毒偵
    字第45號起訴書提起公訴，經原審法院以103年度訴字第537
    號判決認定被告犯施用第一級毒品罪，判處有期徒刑9月確
    定等情，有臺灣高等法院被告前案紀錄表、雲林地檢署103
    年度毒偵字第107號緩起訴處分書（本院卷第43至44頁）、1
    03年度撤緩字第164號撤銷緩起訴處分書(本院卷第45頁)、
    原審法院103年度訴字第537號刑事判決（本院卷第47至48頁
    ）在卷可稽。堪認被告並未完成緩起訴附命戒癮治療處遇，
    則縱依檢察官上訴意旨援引之最高法院104年第2次刑事庭決
    議所指，毒品危害防制條例於97年4月30日修正後，對於進
    入司法程序之戒癮治療方式，採取「觀察、勒戒或強制戒治
    」及「附命緩起訴」雙軌制，然依前揭最高法院109年度台
    非字第76、77號判決要旨，其前提必須被告完成附命緩起訴
    所採用之戒癮治療完畢，始得依本次修正毒品危害防制條例
    第20條第3項、第23條第2項之規定起算事實上已接受等同「
    觀察、勒戒」或「強制戒治」處遇之3年期間，未完成戒癮
    治療處遇者，即無從起算3年內再犯之期間。況本次修正之
    毒品危害防制條例第24條已公告於110年5月1日施行，被告
    本案犯行前3年內，既未曾接受等同「觀察、勒戒」或「強
    制戒治」執行完畢之處遇，自應由檢察官依本次修正之第24
    條規定依職權裁量是否重啟處遇程序，以協助被告戒除毒癮
    。
七、綜上，本案檢察官起訴被告於109年3月24日同時施用第一、
    二級毒品，距被告最近一次觀察勒戒執行完畢釋放（即94年
    8月30日），已逾3年，縱被告期間多次因施用毒品受刑之宣
    告與執行，依前揭說明，仍應依修正後毒品危害防制條例第
    20條第3項、第24條等規定，由檢察官基於一次性之整體規
    劃而重啟處遇程序，具體審酌個案情節，裁量聲請法院裁定
    觀察、勒戒，或為附命完成戒癮治療之緩起訴處分，抑或其
    他適法處分，檢察官逕予起訴，即屬違背程序，自應為不受
    理之判決。原審以檢察官逕予起訴（於109年9月14日繫屬原
    審法院），其起訴程序違背規定，不經言詞辯論，諭知不受
    理判決，尚無違誤，檢察官上訴意旨指摘原審判決誤用法律
    ，為無理由，應予駁回，並不經言詞辯論為之。
據上論斷，應依刑事訴訟法第368條、第372條，判決如主文。
本案經檢察官吳文城提起公訴，並提起上訴。　　
中　　華　　民　　國　　110 　年　　5 　　月　　4 　 日
                  刑事第六庭  審判長法　官  張瑛宗
                                    法　官  林坤志
                                    法　官  林逸梅
以上正本證明與原本無異。
如不服本判決應於收受送達後20日內向本院提出上訴書狀，其未
敘述上訴理由者，並得於提起上訴後20日內向本院補提理由書（
均須按他造當事人之人數附繕本）「切勿逕送上級法院」。
                                    書記官  施淑華
中　　華　　民　　國　　110 　年　　5 　　月   　4  　日